【裁判字號】    91,交易,46
【裁判日期】    920328
【裁判案由】    過失傷害
【裁判全文】
臺灣臺東地方法院刑事判決                          九十一年度交易字第四六號
    公  訴  人  臺灣臺東地方法院檢察署檢察官
    被      告  甲○○
    選任辯護人  李泰宏律師
右列被告因過失傷害案件，經檢察官提起公訴 (九十一年度偵字第二一六○號)，本
院判決如左：
    主  文
甲○○過失傷害人致重傷，處有期徒刑肆月，如易科罰金以參佰元折算壹日。
    事  實
一、甲○○於民國九十一年一月十四日下午六時二十五分許，明知其未取得汽車駕駛
    執照，竟駕駛車牌號碼ＷＶ－九六六○號自用小客車，沿省道臺十一線公路，由
    南往北方向行駛，途經臺東縣東河鄉都蘭村都蘭九十九號前，本應注意車前狀況
    ，並隨時採取必要之安全措施，且時值天雨，視線不清，應減速慢行，作隨時停
    車之準備，而依當時情形，又無不能注意之情事，於通過上開路段時，竟疏未注
    意，撞及亦疏未注意行人不得於設有行人穿越道一百公尺範圍內穿越道路，而自
    旁欲橫越馬路之行人戊○○○，致戊○○○受有頭部外傷併阻塞性水腦、左側脛
    骨粉碎、右脛骨粉碎性開放骨折、右肱骨骨折、骨盤骨折及其他器質性精神病態
    （慢性）等重大不治之傷害。甲○○於肇事後，於警員前往現場處理，在上開犯
    行未為任何有偵查犯罪職權之公務員知悉前，立即下車將戊○○○送至鄰近診所
    急救，並待在現場向據報前來處理車禍事宜之臺東縣警察局成功分局都蘭派出所
    警員丙○○表示為其駕車肇事，並進而接受本件裁判。
二、案經臺灣臺東地方法院檢察署檢察官指定戊○○○之女蔣惠容為代行告訴人訴由
    臺東縣警察局成功分局報請臺灣臺東地方法院檢察署檢察官偵查起訴。
    理  由
一、訊據被告甲○○固坦承其於右揭時、地駕車撞及被害人戊○○○，致被害人受有
    如事實欄所示之重傷害，惟矢口否認有何過失傷害犯行，辯稱：當日下雨，視線
    欠佳，且伊係距離被害人約三公尺處，才發現被害人突然逾越雙黃線，已來不及
    反應云云。經查：
（一）被告無駕駛執照，於右揭時地，駕駛前揭車牌號碼之自小客車行經前述肇事地
      點，撞及欲橫越馬路之被害人等情，業據被告於警詢、偵訊及本院調查時坦承
      不諱，核與目擊證人沈威於警詢時供述相符，並有臺東縣警察局道路交通事故
      調查報告表、交通事故現場勘驗圖各一紙及現場照片八幀在卷足憑。
（二）被害人因本件車禍事故，致受有如事實欄所示之重傷害，且經手術治療後現仍
      神志不清並長期臥床，日常生活均需他人照護，其中樞神經遺有顯著傷害，無
      法復原，此有馬偕紀念醫院臺東分院診斷證明書及九十二年一月十七日函各一
      紙在卷足憑，並據代行告訴人蔣惠容於本院審理時陳明：「（問：你母親現在
      情況如何？）答：現在吃、喝、拉都需要仰賴我們」、「（問：她現在的意識
      情況如何？）答：有時候知道我們是誰，會講話但是很含糊，語無倫次也會，
      吃飯有時候剛吃飽又說要吃飯，沒有大便卻說有大便」等語，足認被害人所受
      之傷害，已屬刑法第十條第四項第六款之其他於身體有重大不治之傷害。
（三）按汽車行駛時，駕駛人應注意車前狀況，並隨時採取必要之安全措施，道路交
      通安全規則第九十四條第三項定有明文。又行車速度，依標誌或標線之規定，
      無標誌或標線者，於因雨霧致視不清時，應減速慢行，作隨時停車之準備，同
      條例第九十三條第一項第三款亦定有明文。
    (1)本件車禍事故係發生於晚間六時三十分許，天候狀況為下雨，視線狀況雖較一
      般能見度為低，惟如開車燈，視距仍有十五至二十公尺，有證人丙○○、乙○
      ○於本院調查時分別證稱：「（問：當時的視線狀況如何？）答：不太好，如
      開著大燈，能見度大概二十公尺左右，當時還有下雨」、「（問：你們到達現
      場的時候當時的視線狀況？）答：不是很好，開著大燈的話視線大概十五至二
      十公尺」等語大致相符，而肇事路段無障礙物，並無不能注意之情形等情，亦
      有道路交通事故調查報告表一紙在卷足憑。
    (2)被害人係由西向東橫越馬路，而依肇事現場照片及警繪現場圖示，目擊者指稱
      行人大約倒地位置在分向限制線上，又被告之車損顯示被告之自小客車左前葉
      子板撞擊被害人，被害人彈起撞及被告所駕自小客車前擋風玻璃左側破裂，就
      被害人倒地位置再加遭被告自小客車撞及後往前帶之距離等予以研判，被害人
      當時已穿越分向限制線，此有臺灣省車輛行車事故覆議鑑定委會函所附之覆議
      意見書一紙在卷足憑，是被害人於發生事故時已穿越分向限制線，係在被告所
      行駛之車道上遭被告所駕之自小客車撞及。
    (3)另被害人年已近七旬，衡諸常理，其行動能力顯較常人為低，縱其欲快速穿越
      馬路，速度亦不致過快，且參酌證人沈威於警詢時證稱：「我當時人坐在臺東
      縣東河鄉都蘭村都蘭九十九號門口，我一直看著我外婆過馬路，忽然有一部自
      小客ＷＶ－九六六○由南往北行駛快車道撞到我外婆因而肇事」、「自小客Ｗ
      Ｖ－九六六○左前葉子板撞擊我外婆右腳，我外婆是一邊走一邊看有無來車欲
      過馬路」等語，可證被害人應非以快跑方式突衝至被告所駕駛之車道。
    (4)本件肇事當時下雨，能見度較一般為低，而依當時狀況並無不能注意之情事，
      均如前述，而由被告於警詢時供稱：「行人突然穿越馬路，距離我車大約五公
      尺，我車根本來不及反應」，於本院調查時則先供稱：「（問：看到被害人的
      時候有踩煞車嗎？）答：我看到她的時候已經來不急踩煞車」、「（問：當天
      距離多遠的時候看到被害人？）答：三公尺」，後又改稱：「因為視線很差，
      我的速度大概三十公里左右，我也沒有看到被害人穿越馬路，碰到她後才知道
      ，我在行進中注意前面的車道往北走，突然有一個人走過來，我雖然沒有煞車
      ，但是速度很慢，我有準備踩煞車，但是已經來不及了」等語可知，被告係距
      離被害人約三至五公尺處，方猛然發覺被害人立於伊所行駛之車道上，雖欲急
      踩煞車惟為時以晚，參酌被害人並非突然衝出至被告所行駛之車道，已如前述
      ，足證被告於行駛時未注意車前狀況，致未能及時發現被害人，且於當時天雨
      視線不佳之情狀下，被告亦未隨時做停車之準備，以至於乍然發現被害人時，
      已不及煞車而撞及被害人。
    (5)綜上，被告未遵守前開道路交通安全規則之規定，不慎肇致本件車禍，其應負
      過失之責甚為灼然，且本件經檢察官送請臺灣省車輛行車事故覆議鑑定委員會
      ，亦認被告須負部分肇事責任，有該會覆議意見書附於偵查卷內可稽。被告辯
      稱因當日下雨，視線不佳，且係被害人突然衝出，伊無過失乙節，殊非可採。
（四）另按道路交通安全規則第一百三十四條第一項第一款規定，行人穿越道路，設
      有行人穿越道者，必須經由行人穿越道穿越，不得在其一百公尺範圍內穿越道
      路；本件被害人違規穿越道路之地點，離最近之行人穿越道係在一百公尺之範
      圍內，此有臺東縣警察局成功分局員警丁○○所繪之現場圖一紙附卷可稽，被
      害人違規穿越道路且未注意左右來車，雖亦為本件車禍事故因素之一，惟參酌
      被害人年進七旬，活動能力已較常人為低，是其步行速度亦當緩慢，已如前述
      ，故自無可能以奔跑方式穿越道路，而突然出現於本件肇事地點，以致被告無
      法反應而撞及，是如被告駕駛自小客車，行經上開路段，有注意車前狀況，並
      在當日雨霧視線不佳之情況下，減速慢行，作隨時停車之準備，當可發現正欲
      穿越馬路之被害人，故被告於雨夜駕駛自小客車，未注意車前狀況，應為肇事
      主因，臺灣省車輛行車事故覆議鑑定委員會疏未注意上情，認被害人於劃有分
      向限制線路段穿越道路，未注意左右來車，為肇事主因，顯有未洽，附此敘明
      。綜上所述，雖被害人有違規穿越道路，惟仍無解於被告之過失責任，本件被
      告之過失行為與被害人所受重傷害間，存有因果關係，應屬灼然。
（五）又信賴原則以汽車駕駛人對於防止危險發生之相關交通法令之規定，業已遵守
      ，並盡相當之注意義務，以防止危險發生，始可信賴他人亦能遵守交通規則，
      並盡相當之注意義務，以防止危險發生，始可信賴他人亦能遵守交通規則並盡
      同等注意義務，若因此而發生交通事故，方得以信賴原則為由免除過失責任（
      最高法院八十四年度臺上字第五三六○號判例要旨可資參照）。本件被害人非
      突然衝至被告行駛之車道，且被告駕駛時，未隨時注意車前狀況，並採取必要
      之安全措施，且時值天雨，視線欠佳，亦未做隨時停車之準備，均已如前述，
      雖被害人就本件車禍之發生亦與有過失，惟依前揭說明，被告究不得據以主張
      信賴原則而解免疏失之咎，附此敘明。
（六）綜上所述，被告前揭所辯，顯係事後卸責之詞，不足採信。本件事證明確，被
      告犯行堪以認定。
二、核被告所為，係犯刑法第二百八十四條第一項後段之罪。被告無駕駛執照仍駕車
    ，於肇事時係無照駕駛，業據其供述在卷，並有道路交通事故調查表一紙在卷足
    憑，應依道路交通管理處罰條例第八十六條第一項規定加重其刑。再被告於肇事
    後，於警員前往現場處理時，在其上開犯行未為任何有偵查犯罪職權之公務員知
    悉前，不逃避接受裁判而向警員自首，承認其為肇事人，業據被告供述甚明，核
    與證人乙○○於本院調查時證述相符，已合於刑法第六十二條前段對於未發覺之
    犯罪自首而接受裁判之要件，故依刑法第六十二條前段之規定減輕其刑。並依法
    先加重後減輕。另按道路交通管理處罰條例第八十六條第二項規定，汽車駕駛人
    ，在快車道依規定駕車行駛，因行人或慢車不依規定，擅自進入快車道，而致人
   受傷或死亡，依法應負刑事責任者，減輕其刑。必汽車駕駛人在快車道依規定駕
    車行駛，始有該條項減刑規定之適用。又道路交通安全規則第五十條第一項明定
    汽車駕駛執照為駕駛汽車之許可憑證，而未領有駕駛執照駕車者，依道路交通管
    理處罰條例第二十一條第一項第一款規定，應受罰鍰之處罰。是未取得駕駛執照
    ，在快車道駕車行駛，即難謂係依規定駕車行駛（最高法院九十年度臺非字第五
    十八號判決要旨可資參照）。查本件被害人雖未依規定於設有行人穿越道一百公
    尺範圍內穿越道路而遭被告撞及，然本件被告肇事時未取得駕駛執照車，且於雨
    天行駛，並未作隨時停車之準備等均已如前述，即難謂係依規定駕車行駛，依前
    開說明，自無道路交通管理處罰條例第八十六條第二項減刑規定之適用，併此敘
    明。爰審酌被告前無肇事紀錄，此有臺灣高等法院被告全國前案紀錄表一紙在卷
    足憑，素行尚可及其過失程度、事後尚未與被害人達成和解賠償損害、被害人亦
    與有過失等一切情狀，量處如主文所示之刑，並諭知易科罰金之折算標準，以資
    警惕。
據上論斷，應依刑事訴訟法第二百九十九條第一項前段、刑法第二百八十四條第一項
後段、第六十二條前段，第四十一條第一項前段，道路交通管理處罰條例第八十六條
第一項，罰金罰鍰提高標準條例第一條前段、第二條，判決如主文。
本案經檢察官林圳義到庭執行職務
中     華     民     國     九十二     年      三      月     二十八    日
                                臺灣臺東地方法院刑事庭
                                       審判長法  官  楊力進
                                             法  官  林卉聆
                                             法  官  柯姿佐
右正本證明與原本無異。
如不服本判決，應於判決送達後十日內向本院提出上訴狀。（須附繕本）
「切勿逕送上級法院」
                                             書記官  蘇美琴
中     華     民     國     九十二     年      四      月     二十九    日
附記
中華民國刑法第二百八十四條第一項
 (過失傷害罪)
因過失傷害人者，處六月以下有期徒刑、拘役或五百元以下罰金，致重傷者，處一年
以下有期徒刑、拘役或五百元以下罰金。


司法院資訊處製作；財團法人民間司法改革基金會備份。
